【裁判字號】    98,訴,1052
【裁判日期】    990129
【裁判案由】    損害賠償
【裁判全文】
臺灣高雄地方法院民事判決              98年度訴字第1052號
原      告  甲○○
            乙○○
前列二人共同
訴訟代理人  林雪娟律師
複代理人    吳惠玲律師
被      告  劉春蘭即瑞祥醫院附設瑞祥護理之家
訴訟代理人  鄭國安律師
            吳麗珠律師
            賴柏宏律師
上列當事人間損害賠償事件，經本院於民國99年1月18日言詞辯
論終結，判決如下：
    主      文
被告應給付原告乙○○、甲○○各新台幣參拾壹萬零參佰捌拾捌
元、新台幣貳拾萬元，及均自民國九十八年三月十八日起至清償
日止，按週年利率百分之五計算之利息。
原告其餘之訴駁回。
訴訟費用由被告負擔百分之二十三，餘由原告乙○○負擔百分之
四十七，餘由原告甲○○負擔。
本判決關於原告勝訴部分，於原告乙○○、甲○○各以新台幣壹
拾萬參仟肆佰陸拾貳元、新台幣陸萬陸仟陸佰陸拾柒元為被告供
擔保後，得假執行。但被告如各以新台幣新台幣參拾壹萬零參佰
捌拾捌元、新台幣貳拾萬元為原告乙○○、甲○○預供擔保，得
免為假執行。
原告其餘假執行之聲請駁回。
    事實及理由
一、原告主張：原告甲○○、乙○○為訴外人宋祥福之子女，宋
    福祥因罹患肝癌、類風濕關節炎等症，伊等乃於民國97年5
    月間委由被告提供養護場所供宋祥福進住使用，並由被告負
    責養護照顧宋祥福。詎被告之清潔人員隨意擺放具腐蝕性之
    鹽酸於浴廁內，宋祥福於同年8 月21日下午5 時20分許上廁
    所時，因久病纏身致精神意識及判斷能力均較正常人低弱而
    誤飲鹽酸（下稱本件事故），被告之護理人員於發現後，竟
    延誤1 個半小時始將宋祥福送醫急救，致宋祥福之傷勢加重
    難治，並於同年8 月24日13時50分許因腐蝕性食道炎不治死
    亡。被告專以照護老、病、重症患者為業，卻未提供專業且
    可合理期待之安全環境供宋祥福使用，且被告所屬救護人員
    延誤將宋祥福送醫，違反消費者保護法第7 條第1 、2 項之
    規定，且屬不完全給付，自應對伊等負賠償責任。乙○○為
    此支出醫療費用新台幣（下同）475 元、喪葬費用235,800
    元，且甲○○、乙○○均因宋祥福生前因傷口灼痛難耐，感
    同身受，各受有精神上損害100 萬元，爰依民法第192 條、
    第194 條、第227 條、第227 條之1 及消費者保護法第7 條
    之規定，擇一請求被告賠償，並聲明：被告應各給付甲○○
    、乙○○100 萬元、1,236,275 元，及均自起訴狀繕本送達
    之翌日起至清償日止按週年利率5%計算之利息。
二、被告則以：伊所經營者為一般護理之家，提供之服務與場所
    設施均經相關法令檢驗合格，行政院衛生署之護理機構設置
    標準亦未明文禁止鹽酸不得放置浴廁，難謂伊將鹽酸放置浴
    廁內即欠缺可合理期待之安全環境，況鹽酸具有標示高度腐
    蝕性之警語，宋祥福為肝癌、類風濕關節炎患者，並無精神
    錯亂或神智不清之病狀，應可理解鹽酸之性質而不致誤飲，
    宋祥福長期為病痛所苦，有可能因久病萌生厭世之意而飲用
    鹽酸故意自殺。又於宋祥福服食鹽酸後，伊所屬醫護人員立
    即採取施打點滴，清潔口腔、保持呼吸道通暢以防休克等急
    救方式，並立刻通知甲○○，嗣因甲○○堅持將宋祥福送至
    無床位之高雄醫學大學附設中和醫院（下稱高醫），伊慮及
    該醫院已無床位恐拒收患者，將致宋祥福病危，遂要求甲○
    ○到場後再決定，並無不全力救治及延誤送醫之情事，伊既
    已善盡善良管理人之注意義務，自無須負賠償之責等語，資
    為抗辯。並聲明：(一)原告之訴駁回。(二)如受不利判決，願供
    擔保請准宣告免為假執行。
三、兩造爭執及不爭執事項：
  (一)不爭執事項：
    1.原告於97年5 月間與被告訂定照護契約，由被告提供養護
      場所供宋祥福進住使用，並對宋祥福負養護照顧責任，有
      瑞祥護理之家合約書、安養保證金單據、護理之家照護費
      用收據及瑞祥護理之家住民重要事項交班及處理紀錄等件
      為證（本卷第13～18、160 頁）。
    2.宋福祥於97年8 月21日下午5 時20分許，飲用被告之清潔
      人員擺放在浴廁內之鹽酸，嗣於同年8 月24日13時50分許
      ，因腐蝕性食道炎不治死亡，有死亡證明書為證（本卷第
      19頁 ）。
    3.原告為宋祥福之子女，原告乙○○因上開事故，支出醫療
      費用475 元，喪葬費用235,800 元，有戶籍謄本、高雄醫
      學大學附設中和醫院醫療費用收據、免用統一發票收據及
      靈骨塔位購買證明書為證（本卷第10～12、27、28～31頁
      ）。
  (二)爭執事項：
    1.被告對宋祥福所提供之醫療照護是否欠缺可合理期待之安
      全性，而有違反消費者保護法第7 條第1 項、第2 項之情
      事？
    2.被告就宋祥福之醫療照護過程，是否有延誤就醫之情事？
    3.如被告應負賠償責任，應賠償之金額為若干？
四、本院之判斷：
  (一)按因可歸責於債務人之事由，致為不完全給付者，債權人得
    依關於給付遲延或給付不能之規定行使其權利。民法第227
    條第1 項定有明文。經查，有關護理機構將清潔浴廁使用之
    鹽酸擺置於浴廁地面，係屬機構內部管理事項，護理人員法
    與護理機構設置標準尚無特別規範等情，固經行政院衛生署
    於98年8 月13日以衛署醫字第0980020450號函覆本院併附卷
    可稽（見本院卷第130 頁），惟被告護理之家所收病患係以
    慢性病患為主，且十餘人病患共用一間衛浴設備，此為被告
    所自承在卷（見本院卷第138 頁），而宋祥福亦係因罹患肝
    癌、類風濕關節炎等慢性病症始入住被告護理之家療養，亦
    為兩造所不爭執，又依兩造所提供之瑞祥護理之家住民重要
    事項交班及處理記錄所示（見本院卷第15-18 、123- 124
    頁），宋祥福於進住被告護理之家期間，須定期服藥，且常
    有頭痛、腹痛、噁心、食慾差等症狀，是宋祥福係因罹患慢
    性疾病入住被告護理之家，且入住期間健康狀況亦屬不佳，
    而被告護理之家既係提供罹患慢性病者長期照護之機構，應
    得預見慢性病患因病長期處於生理狀況不佳之情況下，易使
    其精神狀況受影響而致其判斷能力不如一般正常人，竟未注
    意而將具有腐蝕性之鹽酸置於浴室，致因身罹上開慢性重病
    而精神狀態不佳之宋祥福於如廁時飲用之，足認被告護理之
    家所提供醫療照護之給付為具有可歸責事由之不完全給付。
  (二)原告固主張被告護理之家於本件事故發生後，延誤將宋祥福
    送醫急救云云，惟被告護理之家於發現宋祥福服食鹽酸後，
    曾以電話通知甲○○，因宋祥福平時即在高醫就診，其病歷
    均在高醫，甲○○乃要求被告護理之家將宋祥福送往高醫等
    情，為原告自陳在卷（見本院卷第166 頁），而高醫於本件
    事故發生日下午5 時28分許至11時56分許，急診外科急救區
    係滿床的情況，宋祥福至高醫入院時間為該日下午7 時2分
    許，業經高醫以98年11月20日高醫附行字第0980004145號函
    覆在卷（本院卷第181 頁），是被告辯稱伊有依原告指示欲
    送往高醫就診，但聯絡後，高醫表示係滿床等語，應堪採信
    。又本院將被告護理之家及瑞祥醫院於本件事故發生後，對
    宋祥福施以急救所記錄之護理記錄及處方籤，函詢高醫所為
    之處置是否妥適，經回覆略以：「…三、腐蝕性毒物中毒的
    緊急處置流程為發現的第一個小時內，可以嘗試用食物來中
    和酸鹼，以宋君（宋祥福）為例：宋君服用鹽酸，可以用牛
    奶、蛋白以及制酸劑中和酸性；但第一小時之後建議禁食，
    靜脈輸注生理食鹽水，於24小時之內儘快接受食道內視鏡檢
    查以評估腐蝕部位及程度，再由此判斷處理的方式。禁食期
    間應避免催吐以及胃管置入，以免造成進一步傷害，除生理
    食鹽水輸注以外，抗生素以及制酸劑使用更佳；如有呼吸道
    灼傷之情形，會導致喉頭水腫、聲音沙啞者應即早置入氣管
    內管，確保呼吸道通暢。四、附件之護理記錄所示之處置並
    無不適當…。」、「三、…其處方籤之內容：第一項為生理
    食鹽水之靜脈注射，於上列之回答已說明此項處置並無不妥
    ；第二項為動脈血氧分析，可以得知宋君血液中之含氧以及
    體內酸鹼平衡與呼吸之狀態，對於宋君病情的了解，此項檢
    驗有其必要性；第三項為建立靜脈注射途徑，上列說明以回
    覆此項為急救的步驟之一；第四項為每兩個小時監測宋君之
    生命之徵象；第五項為避免胃管置入，根據本醫院所提供之
    腐蝕性毒物中毒之緊急處置流程，上述處置是妥適的。」等
    語，此有高醫98年11月20日高醫附行字第0980004145號、98
    年12月30日高醫附行字第0980004749號等函附卷可憑（見本
    院卷第181 、192 頁），依上所述，被告護理之家於本件事
    故發生後，確有依原告指示擬將宋祥福送往高疑就醫，惟因
    高醫於該日下午5 時28分許至11時56分許，急診外科急救區
    係滿床的情況，依現今急診就醫現況以觀，宋祥福自無法立
    即至其所指定之高醫急診就醫而應等待以遞補急診床位，而
    被告護理之家及瑞祥醫院於宋祥福送至高醫急診前，對宋祥
    福施以腐蝕性毒物中毒之緊急急救處置亦屬妥適，準此而論
    ，尚難認被告護理之家有延誤將宋祥福送醫急救之事實，原
    告執此主張，不足採信。
  (三)按債務人因債務不履行，致債權人之人格權受侵害者，準用
    第192 條至第195 條及第197 條之規定，負損害賠償責任。
    民法第227 條之1 定有明文。又不法侵害他人致死者，對於
    支出醫療及增加生活上需要之費用或殯葬費之人，亦應負損
    害賠償責任；不法侵害他人致死者，被害人之父母、子女及
    配偶，雖非財產上之損害，亦得請求相當之金額」，民法第
    第192 條第1 項、第194 條分別定有明文。本件事故之發生
    乃因被告護理之家對宋祥福所提供醫療照護之給付為具有可
    歸責之事由之不完全給付，而原告為宋祥福之子女，已如前
    述，依上開法條之規定，自得向被告請求賠償損害。茲就原
    告請求被告賠償之各項損害，是否准許，分述如次：
    1.醫療費用部分：
      本件乙○○於本件事故發生後業自付醫療費用475 元，此
      有醫療費用收據附卷可參（見本院卷第27頁），經查該等
      費用均為醫療所必需，並為被告所不爭執，自應准許。
    2.喪葬費用部分：
      本件乙○○主張其因被害人宋祥福死亡而計支出殯葬費23
      5,800 元，固據其提出免用統一發票收據及靈骨塔位購買
      證明書等件為證（見本院卷第28-31 頁），本院斟酌宋祥
      福死亡時之身分、地位、經濟狀況及社會風俗慣行需要之
      結果，認其上開項目之支出，除其中97年10月12日、97年
      11月30日免用統一發票收據5,000 元、4,500 元部分，因
      該等收據所列之時間與本件事故發生日已相隔一段時間，
      難認與殯葬事宜有關連性；喪葬費用單據中工人音樂6,00
      0 元部分，非屬喪葬之必要費用，均應予扣除外，其餘部
      分均屬必要之殯葬費用，依法自應予以准許，是本件乙○
      ○得請求之殯葬費為220,300 元（000000-0000-0000-000
      0 ＝220300）。
    3.精神慰撫金部分：
      原告為被害人宋祥福之子女，面臨先父因本件事故而喪生
      ，精神上自受有痛苦，是原告請求非財產上之損害，洵屬
      有據。查乙○○技術學院畢業，業商，月薪約3 萬5 千元
      ，名下有土地2筆；甲○○工專畢業，業商，月薪約3 萬5
      千元，名下有房屋及土地各1 筆，而被告劉春蘭其名下有
      房屋2 筆、土地6 筆、投資27筆等情，此為兩造所自陳，
      並有稅務電子閘門財產所得調件明細表等件附卷可參，爰
      審酌原告教育程度、兩造經濟狀況、社會地位，暨被害人
      宋祥福係肝癌及類風濕關節炎病患，依一般社會經驗，其
      壽命較正常人短，原告自有隨時面臨先父遭噩耗之心理準
      備等一切情狀，認原告各請求40萬元之慰撫金為適當，其
      逾此範圍外之請求為無理由。
    4.綜上，乙○○、甲○○得請求被告賠償之損害金額各為62
      0,775 元（475+220300+400000 ＝620775）、40萬元。
  (四)按損害之發生或擴大，被害人與有過失者，法院得減輕賠償
    金額或免除之。」，民法第217 條第1 項定有明文。本件原
    告請求被告護理之家賠償固有理由，惟宋祥福係在精神狀態
    不佳之情形下飲用鹽酸，此有原告所提出與被告間之通話譯
    文（見本院卷第63頁），是宋祥福係因個人精神狀況因素而
    發生本件事故，其於損害之發生或擴大亦有過失，本院認兩
    造應各負50％之過失責任，而乙○○、甲○○得請求之金額
    各為620,775 元及40萬元，業如前述，依上開過失比例過失
    相抵後，乙○○、甲○○於本件得請求之金額各為310,388
    元（620775×50％＝310388，小數點以下四捨五入）及20萬
    元。
五、綜上所述，被告護理之家對宋祥福所為醫療照護之給付為具
    有可歸責事由之不完全給付，自應負損害賠償責任，而原告
    為宋祥福之子女，從而，原告依民法第227 條、第227 條之
    1 之規定，請求被告給付310,388 元及20萬元及均自起訴狀
    繕本送達之翌日即98年3 月18日起至清償日止，按週年利率
    5 ％計算之利息，洵屬正當，應予准許，其逾此部分之請求
    ，為無理由，應予駁回。本件既已依不完全給付部分擇一判
    決其勝訴，原告主張違反消費者保護法部分自無加以審酌論
    究之必要，附此敘明。
六、兩造均陳明願供擔保，聲請宣告假執行或免為假執行，經核
    無不合，爰各酌定相當之擔保金額，併准許之。至原告敗訴
    部分，其假執行之聲請，已失所附麗，應併予駁回。
七、本件事證已臻明確，兩造其餘攻擊防禦方法及舉證，於判決
    結果無影響，毋庸逐一論列，附此敘明。
八、結論：原告之訴為一部有理由、一部無理由，依民事訴訟法
    第85條第1 項、第390 條第2 項、第392 條，判決如主文。
中    華    民    國    99    年    1     月    29    日
                    民事鳳山分庭法  官  何悅芳
正本係照原本作成。
如不服本判決，應於送達後20日內，向本院提出上訴狀並表明上
訴理由，如於本判決宣示後送達前提起上訴者，應於判決送達後
10日內補提上訴理由書（須附繕本）。
中    華    民    國    99    年    1     月    29    日
                                書記官  陳俐嫺

司法院資訊處製作；財團法人民間司法改革基金會備份。
